臺灣高等法院高雄分院刑事判決　　　　　　　　　九十年度上更(一)字第三四五號
　　上　訴　人　臺灣高雄地方法院檢察署檢察官
　　被　　　告　甲○○
　　選任辯護人　陳見和
右上訴人因被告偽證案件，不服臺灣高雄地方法院八十七年度訴字第二五七七號中華
民國八十八年三月二十四日第一審判決（起訴案號：臺灣高雄地方法院檢察署八十七
年度偵字第一七五一號），提起上訴，判決後經最高法院發回更審，本院判決如左：
      主      文
原判決撤銷。
甲○○於執行審判職務之公署審判時，證人於案情有重要關係之事項，供前具結，而
為虛偽之陳述，處有期徒刑肆月。
      事      實
一、甲○○與黃萬昆之子黃正泰因當兵認識，係朋友關係，因黃萬昆、黃梁昭受因誣
    告案件，經臺灣高雄地方法院檢察署檢察官以民國（以下同）八十六年度偵字第
    六六九二號提起公訴，由臺灣高雄地方法院以八十六年度訴字第三五三四號對黃
    萬昆判處有期徒刑六月、對黃梁昭受判處有期徒刑四月，緩刑三年，嗣黃萬崑、
    黃梁昭受不服提起上訴，繫屬於本院以八十七年度上訴字第九二二號誣告案件審
    理中。詎甲○○明知黃萬生、黃啟仲、黃文慶、黃泰元等人於八十五年六月七日
    晚上六時許，前往高雄市○○路一一六巷六弄十五號黃萬崑住處與黃萬昆理論之
    際，渠並未在場，竟意圖使黃萬崑、黃梁昭受二人受無罪之判決，於執行審判職
    務之本院八十七年六月十二日上午九時五十分調查庭時，擔任證人，竟於供前具
    結後虛偽陳述：「我看到黃萬崑從家裡要騎機車出去，後來有二人將黃萬昆挾走
    ，經過一個多鐘頭，黃萬崑才回來，當時我在黃正泰房間看到‧‧‧我本來要出
    去阻擋，但黃正泰叫我不要出去．．．怕我與他們打起來．．．他們挾走黃萬昆
    以後，隔了一個多鐘頭才回來，黃正泰才到二樓見他父親．．．」等不實之重要
    事項而為虛偽証言。
二、案經黃萬生、黃文慶、黃啟仲、黃泰元告發由臺灣高雄地方法院檢察署檢察官偵
    查起訴。
      理      由
一、訊之被告甲○○對於在前揭時間，於本院調查八十七年度上訴字第九二二號案件
    中有出庭具結作證，陳述上開經過之事實固不諱言，惟矢口否認有偽證之犯行，
    辯稱：我與黃正泰係當兵時認識的，當日我確實有去找黃正泰，黃正泰之房間在
    一樓，我並未說黃正泰之房間在二樓，當時我確在黃正泰家中，有看到二人將黃
    萬昆挾走，我當日下午五時四十分許至黃正泰家，當至其家時未碰到黃萬昆，但
    吃飯時與黃正泰、黃萬昆、黃梁昭受一起，用餐完畢後，即與黃正泰至其房間看
    電視，至當日晚上九點多，與黃正泰輪流開車至臺北，接洽衣服云云。惟查：
（一）黃萬昆於八十五年六月十二日下午提出告訴狀，對黃萬生、黃文慶、黃啟仲、
      黃泰元等四人提出告訴，其內容略謂：「黃萬生、黃文慶、黃啟仲、黃泰元等
      四人因與告訴人黃萬昆之間有繼承土地之糾紛，其四人竟於八十五年六月七日
      晚上六時許前往告訴人高雄市○○區○○路一一六巷六弄十五號住處，限制告
      訴人黃萬昆之行動自由，且強迫告訴人黃萬昆要拿出祭祀公業所屬房地之所有
      權狀，並共同出手毆打告訴人黃萬昆，致告訴人黃萬昆受有胸部點狀黑青瘀血
      約三×三公分、皮下瘀血十八×四公分等傷害，被告黃泰元並脅迫告訴人黃萬
      昆簽發新台幣六千萬元之本票二張（其中一張以告訴人黃萬昆之弟黃萬來名義
      簽發），並恐嚇告訴人稱：如不簽發，要滅告訴人全家等語，黃萬昆告訴時起
      初並未言及當時黃萬昆有被挾持外出及被告甲○○與黃正泰有在其家中。又証
      人黃正泰於八十七年六月十二日本院訊問時（八十七年度上訴字第九二二號誣
      告案）陳稱：「八十五年六月七日晚上七點多，我與甲○○在我的房間內，因
      為我們準備一起去台北，後來有廿幾個人進來與黃萬昆談分割之事，他們在那
      裏吵，後來黃萬昆要騎車出去，然後有黃啟仲與黃萬生不讓他騎，而將黃萬昆
      拉到我父親住的地方（左營火車站附近），將近一個多小時又回來，黃萬昆先
      進入，黃林滄也進入，而我聽到黃林滄向我媽媽說黃萬昆被人打，當時我在隔
      壁，距他們也有四公尺遠，我也問黃林滄為何不現場阻止，她說她也阻不了，
      後來黃萬生也來撞門，他在外面叫罵，黃萬昆不敢出來，我們在九點多我與甲
      ○○出去，當天七點多與九點多這一段時間，我與甲○○在房間內沒有出去」
      等語；又黃萬昆於八十六年十二月十八日於其被訴誣告案中原審審理中更供稱
      ：「：：：他們挾持我，不讓我出門，當時只有我太太在家，沒有其他人看見
      。」，繼稱：「證人甲○○沒有看見傷害、恐嚇等事宜」（見台灣高雄地方法
      院八十六年度訴字第三五三四號誣告案卷宗第十八頁）；顯然黃萬昆即已自承
      當時（八十五年六月七日晚間）只有黃梁昭受在家，甲○○及黃正泰二人均不
      在現場等情，有本院八十七年度上訴字第九二二號判決書影本一紙附於偵查卷
      可證（見偵查卷第十八頁反面），顯然黃萬昆業已承認當晚被告甲○○並未在
      其家中房間。若被告甲○○於當日下午五時四十分許有至黃萬昆、黃正泰家，
      並一起吃飯，飯畢至房間並直至當日晚上九點多，才與黃正泰開車至臺北，則
      黃萬昆對如此重要之為第三人之証人甲○○，何以未於其告訴伊始即陳報出來
      以為己有利之証明，而八十五年八月十六日之補充告訴理由狀也未提及有被告
      甲○○在其家中，直至八十六年一月十六日之再議狀才提及有被告甲○○在其
      家中可為証，黃萬昆之訴訟舉証過程，顯不合情理。至被告甲○○另辯稱黃萬
      生講說被挾持不讓伊出門，是指當晚九時卅分以後之事云云，惟遍觀黃萬昆之
      告訴狀、再議狀等告訴內容均未言及伊於八十五年六月七日晚上九時卅分以後
      有再被押之內容，又衝突若持續至當晚九時卅分以後，黃萬昆之子黃正泰及被
      告甲○○亦無於當晚九時即先行離開之理，是被告甲○○此部分所辯亦不合情
      理，亦非可採。
（二）被告甲○○、黃正泰、黃萬昆於本院前審調查時隔離訊問，本院前審並於隔離
      訊問時諭知由被告甲○○、黃正泰、黃萬昆繪製用餐時各人坐位之現狀圖；被
      告甲○○供稱：當日下午五時四十分許，至黃正泰家，有碰到黃正泰母親，沒
      有碰到黃正泰父親黃萬昆；吃飯時我坐面向窗戶，黃正泰坐我之左前方，右邊
      係黃梁昭受，對面係黃萬昆，用餐完畢後迄至九點多，都在黃正泰房間看電視
      ，黃正泰躺在床上，我看電視等語；證人黃正泰則陳述稱：我房間在客廳旁邊
      ，甲○○來時我母親在作飯，我父親坐在門口，甲○○來時有碰到我父親，有
      和我父親打招呼，用餐時甲○○坐面向窗戶，我坐被告之左前方，甲○○右邊
      係我母親黃梁昭受，對面係我父親黃萬昆，用餐完畢後，我有躺在床上及坐在
      椅子上看電視，甲○○也有躺在床上及坐在椅子上看電視，我有在八點半左右
      自房中出來，騎車出去左營車站等語；證人黃萬昆則陳述稱：我有看到甲○○
      走去房間，甲○○有向我打招呼，用餐我與妻子黃梁昭坐一起，甲○○則與兒
      子黃正泰坐一起，呈一Ｌ形之形狀吃飯，用餐後，甲○○與黃正泰去房間看電
      視跟我及里長上二樓等語（以上分別見本院前審八十八年五月二十七訊問筆錄
      暨三紙繪製之現場圖）。被告甲○○與黃正泰、黃萬昆就被告甲○○至黃正泰
      家時是否曾與黃萬昆照面，並互相打招呼之說詞已有未符，且被告甲○○、黃
      正泰與黃萬昆間就用餐時所坐之位置亦不一致；另就當日晚上黃正泰是否有出
      房門，被告甲○○與黃正泰是在何位置觀看電視，彼此所供及所證亦非相符；
      如就彼此何時用餐、穿著、用餐時究竟何種菜色、何人先行離去、電視機擺設
      之位置等情狀，或因時日之經過而有忘記之可能，惟就彼此有無照面、打招呼
      、用餐時之坐位、究竟有無看電視及在房間時黃正泰有無再外出等情，較為客
      觀，且較容易留有深刻映像，不易忘記；被告甲○○、黃正泰、黃萬昆彼此所
      供、所證並不相符，顯然尚難認被告甲○○當日確有在場。被告甲○○於原審
      審理時所稱當日用餐時係四方型桌子、其中有一道菜為魚、用餐時間等雖屬相
      符，但尚難因此即認被告甲○○當時確有在場。又黃正泰與被告甲○○所稱其
      等所在之房間，離黃萬昆所稱被挾持之屋門口，僅約五公尺，此經本院前往現
      場勘驗明確（見九十年十二月廿一日本院勘驗筆錄，即本院本審卷第六十六頁
      ），被告甲○○既在場，亦無不出來阻止或推窗觀看以示有人看見來人（黃萬
      生等人）之不法挾持行為之理，是被告甲○○所辯，尚難採信。
（三）被告甲○○先於原審審理時供稱：我們是坐在房間內，我們隔日要前去北上等
      語（見原審卷第五十一頁反面）；繼於本院前審調查時則稱：當晚九點多與黃
      正泰要輪流開車去臺北（見本院前審八十八年五月二十七日筆錄），其所供至
      黃正泰家中，與黃正泰何時至臺北之時間，前後已有矛盾（一稱隔日，一稱當
      晚）；而被告甲○○曾經黃正泰之介紹，認識黃文祥、黃啟仲之事實，為被告
      甲○○所坦承，並經證人黃正泰證述在卷（見本院前審八十八年五月二十七日
      訊問筆錄），被告甲○○與黃文祥、黃啟仲互相認識，並彼此見過面之事實應
      堪認定。又被告甲○○嗣後於本院前審調查時既供稱與黃正泰於當日晚上（即
      八十五年六月七日）九點多要一起去臺北等語，惟證人黃文祥於本院前審調查
      時結證稱：我當日在庭院整個晚上，只看到黃正泰於六點多自他自己之房內出
      來到庭院，未曾看到甲○○等語；黃啟仲則證述稱：當日自下午三、四時到晚
      上十二時均未看到黃正泰及甲○○出來等語（以上二人之證詞均見本院前審八
      十八年五月二十七日訊問筆錄）；而黃正泰之住處為舊式四合院之形式，兩邊
      護龍均已改建樓房，出入必須經過庭院空地之情，有照片三幀附於原審卷暨本
      院前審卷內可證（見原審卷第七十一頁暨本院前審卷內），被告甲○○既與黃
      文祥、黃啟仲認識並曾見過面，而該二人當日晚上均守在該處，且黃正泰所住
      處所之出入，必須經由大門，穿過庭院，則被告甲○○與黃正泰於當日晚上九
      點多要離開住處，勢必與黃文祥、黃啟仲碰面，而該二證人既均證稱當日晚上
      未見到被告甲○○，再參酌上開各項情狀，尚難認被告甲○○當日確有在黃正
      泰家中。
（四）又經將被告甲○○送測謊，就其所稱：（１）案發時其有在現場；（２）案發
      時黃萬昆有被二個人押走；（３）案發時其有在黃正泰房間。上述問題經測試
      呈情緒波動之反應，研判有說謊，此有法務部調查局九十年十一月廿九日（九
      ○）陸（三）字第九○一三三九○五號測謊報告書可稽，可見被甲○○確有做
      虛偽陳述。又被告甲○○對該測謊雖又辯稱：測謊地點在四樓，我走到上面沒
      多久就測，心臟跳動太快等語（見九十年十二月十九日本院本審訊問筆錄），
      惟証人即測謊人員安治國陳稱：「（問：有沒有被告一到達爬上四樓就作測謊
      ﹖）答：沒有這回事，他進入測謊室後，我還跟他對答十五分鐘以上，一定讓
      他心平氣和才能作測謊」等語（見九十年一月廿一日本院本審訊問審判筆錄）
      ，並有安治國當庭所提測謊當時情形說明書可憑，是被告甲○○此部分所辯一
      爬上四樓就作測謊云云，尚非可採。
（五）又黃萬昆等之誣告案，業經最高法院九十年四月廿六日以九十度台上字第二五
      四八號及本院於九十年二月廿七日以八十九度上更（一）字第四○三號案件判
      刑確定，此有該案卷宗及判決書可稽（卷宗內有證人結文，見前述八十九年度
      上更(一)字第四０三號卷第五十四頁），而該案確定判決認定甲○○及黃正泰之
      証詞係『事後勾証迴護之詞，均不足採信』，亦足証被告甲○○確有偽証情事
      。
    綜上所述，尚難謂被告甲○○當日曾至黃正泰家中，是其所為重要事項之證言，
    即難謂屬實在，被告甲○○所辯，純係嗣後卸責之詞，不足採信，其犯行已堪認
    定。至於黃林滄雖於本院前審調查時結證稱當日與黃王跳進入屋內並至黃正泰房
    間去看，惟已為證人黃王跳所否認，其證詞尚不足為被告不利之依據；另證人蔡
    寶同、陳昭男、黃林秀琴、黃洪不、曾春金、黃文二、黃石木於本院前審調查時
    均證述稱：未到上開房間內；則渠等之證詞，自均無法為被告甲○○有利之證明
    ，均附此敘明。
二、按公署審判指執行司法事務之機關之特定公務員審理裁判之時而言，當然包括受
    命法官實施準備程序或調查之期間在內；而所謂於案情有重要關係之事項，係指
    該事項之有無，足以影響裁判之決斷，被告甲○○出庭作證表示有看到有二人將
    黃萬昆挾走，經過一個多鐘頭，黃萬崑才回來，屬於黃萬昆究竟有無成立誣告罪
    之重要事項。被告甲○○當時既未在現場，竟於具結後為虛偽之陳述，核其所為
    ，係犯刑法第一百六十八條之偽證罪。
三、原審未予詳查，遽為被告甲○○無罪之諭知，尚有未洽，檢察官上訴意旨指摘原
    判決不當，即有理由，應由本院將原判決撤銷改判。爰審酌被告甲○○因係黃正
    泰之朋友，僅係為黃正泰之父、母親脫免誣告罪之罪責，致出庭對於案情有重要
    關係之事項，為虛偽之陳述，且仍矢口否認犯行，態度不佳，被告甲○○會同本
    院勘驗現場時曾遭一不滿之婦女毆打頭部一拳（見本院勘驗筆錄）等一切情狀，
    爰量處有期徒刑四月。
據上論斷，應依刑事訴訟法第三百六十九條第一項前段、第三百六十四條、第二百九
十九條第一項前段、刑法第一百六十八條，判決如主文。
本案經檢察官陳國全到庭執行職務。
中    華    民    國     九十一     年       二       月        五      日
                              臺灣高等法院高雄分院刑事第八庭
                                  審判長法官  郭雅美
                                        法官  洪兆隆
                                        法官  張盛喜
右正本證明與原本無異。
如不服本判決應於收受本判決後十日內向本院提出上訴書狀，其未述上訴理由者，
並得於提起上訴後十日內向本院補提理由書狀（均須按他造當事人之人數附繕本）「
切勿逕送上級法院」。
                                      書記官  魏文常
中    華    民    國     九十一     年       二       月        七      日
附錄本判決論罪之法條：
刑法第一百六十八條
於執行審判職務之公署審判時或於檢察官偵查時，證人、鑑定人、通譯於案情有重要
關係之事項，供前或供後具結，而為虛偽陳述者，處七年以下有期徒刑。
                                    Ｑ
